【裁判字號】    96,訴,181
【裁判日期】    980720
【裁判案由】    給付工程款
【裁判全文】
臺灣臺東地方法院民事判決               96年度訴字第181號
原      告  廖福田即大成鐵工廠
訴訟代理人  吳漢成律師
被      告  國曜營造有限公司
                        號5樓.
法定代理人  乙○○
訴訟代理人  蕭芳芳律師
上列當事人間給付工程款事件，本院於民國98年7月1日言詞辯論
終結，判決如下：
    主  文
被告應給付原告新臺幣壹佰肆拾玖萬柒仟肆佰零捌元，其中新臺
幣壹佰貳拾捌萬伍仟元，自民國九十六年十一月二十日起至清償
日止，按年息百分之五計算之利息，其中新臺幣貳拾壹萬貳仟肆
佰零捌元，自民國九十七年八月十二日起至清償日止，按年息百
分之五計算之利息。
訴訟費用新臺幣壹萬陸仟零伍拾元由被告負擔，餘由原告負擔。
原告其餘之訴駁回。
本判決於原告以新臺幣肆拾玖萬玖仟壹佰拾陸元供擔保後，得
為假執行，但被告以新臺幣壹佰肆拾玖萬柒仟肆佰零捌元預供擔
保，得免為假執行。
    事 實 及 理 由
壹、程序部分：
    按訴狀送達後，原告不得將原訴變更或追加他訴，但擴張或
    減縮應受判決事項之聲明者不在此限，民事訴訟法第255 條
    第1項第3款定有明文。原告起訴時請求被告應給付新臺幣（
    下同）1,285,000 元，及自起訴狀繕本送達翌日起至清償日
    止，按年息5% 計算之利息，嗣於民國97年8月12日審理程序
    中變更為被告應給付165萬元，其中1,335,000元，自起訴狀
    繕本送達翌日起至清償日止，其他315,000元自97年8月12日
    起至清償日止，均按年息5%計算之利息，核屬聲明之擴張及
    減縮行為，應屬合法，先予敘明。
貳、實體部分：
一、原告主張：
  (一)被告於95年1 月間承攬訴外人臺灣省自來水股份有限公司第
    10區管理處之「自來水公司第十區管理處倉庫倉棚新建工程
    」，訂立工程契約（下稱自來水管理處發包工程契約）。嗣
    被告於95年11月7 日將上開工程中有關鋼構工程、鋼樑油漆
    、不鏽鋼天溝、綱柱、物料架、電動不鏽鋼捲門等詳見估價
    單所載之工程轉包予原告，並簽訂工程合約書（下稱系爭契
    約），約定工程總價為365 萬元。障礙感知器工程未列其中
    ，該部分係額外施作，故而被告並未要求應用何種材質，被
    告預付定金50萬元。原告已進場組裝完畢，遂依系爭契約第
    5條第1項約定，請求被告支付90﹪之工程款即2,835,000 元
    ，惟被告僅支付150萬元，尚有1,335,000元未支付（計算式
    ：〈365萬元－50萬元〉×90﹪－150萬元＝1,335,000元）
    。剩餘10﹪之工程款，因自來水管理處發包工程已於97 年1
    月3 日驗收完成，故依系爭契約第14條約定，請求被告支付
    315,000元等語。並聲明：1.被告應給付原告165萬元，其中
    1,335,000元，自96年11月20日起至清償日止，按年息5﹪計
    算之利息；其中315,000元，自97年8月12日起至清償日止，
    按年息5%計算之利息；2.願供擔保請准宣告假執行。
  (二)對被告抗辯之陳述：
    系爭契約並未約定施作工程應用何種材質，原告依估價單上
    記載之樣式、數量、單價提出給付即屬債務履行。況訂約時
    ，被告並未交付自來水管理處發包工程契約及圖說資料，故
    原告無從知悉送審資料之具體內容為何。此外，系爭契約第
    4 條僅載明原告應檢送送審資料，並未記載應得監造單位之
    審核通過始可請求90﹪之工程款，是原告依約檢送施工材料
    及樣式供被告審查，即盡義務，且原告提出資料後，被告未
    提出異議，原告即依建築圖說、被告及監造單位之指示施作
    ，已於96年2 月13日完工，如被告對施作材料有意見，理應
    即時提出，或在工程尚未完成前提出異議，而非在監造單位
    嗣後不予核可時，反指責原告未依約履行債務，況監造單位
    是否核可係依被告與自來水管理處之契約關係，與原告無涉
    ，是原告並無債務不履行之情，故被告因逾期完工而支付之
    違約金與原告無關。
二、被告則以：依兩造系爭契約第6 條約定，合約範圍包含全部
    圖樣施工說明書，詳細價目單等，故系爭契約範圍自應包含
    自來水管理處發包工程契約之圖樣及施工說明。準此，系爭
    契約第4 條加註之於11月15日前檢送送審資料約定，即指原
    告提出之資料應得自來水管理處發包工程之監造單位（訴外
    人謝明恕建築師事務所）之核可，從而，原告雖已提出送審
    資料並已組裝完成，然該送審資料，部分未附證明或說明文
    件，部分未附符合CNS 標準文件或自來水管理處工程契約所
    要求之材質證明等，又不銹鋼雙軌大門、不銹鋼鐵捲門及障
    礙感知器等3 項工程因不銹鋼材質與自來水管理處發包工程
    契約所要求之材料不符，故監造單位未通過審核，則原告即
    屬尚未完工，自不得依系爭契約第5條第1項約定請求90﹪之
    工程款。且90 ﹪之工程款之計算方式應以工程總價乘以90﹪
    後扣除已收定金50 萬元為2,785,000元，再扣除被告給付之
    150萬元後為1,285,000元（計算式：〈365萬元×90﹪〉－
    50萬元－150萬元＝1,285,000元），而非原告主張之1,335,
    000? 腹C此外，原告之債務不履行導致被告逾期完工，遭自
    來水管理處課以87天之逾期違約金，其中77天合計共1,068,
    143元，係屬可歸責於原告所致損害，爰依民法第227條第 1
    項及第231條第1項規定，主張抵銷等語置辯。並聲明：(一)原
    告之訴駁回；(二)如受不利判決，請准供擔保免為假執行。
三、兩造不爭執之事實：
  (一)被告於95年間承攬自來水管理處發包工程後，轉包予原告，
    兩造訂定系爭契約，約定工程總價為365萬元，系爭契約第4
    條約定：工程期限：於95年11月15日前檢送送審資料；於95
    年12月7 日前所有材料進場，並於進場10日內完成所有工項
    （組裝完成）；第5 條約定：付款辦法：1.進場材料組裝完
    成由甲方支付其實際數量之90％（月結兩個月期票）。支付
    定金50萬元（票期95.12.31）。2.依附表付款方式辦理。3.
    尾款按第14條規定辦理；第6 條約定：合約範圍：本約所載
    條文外，並包括全部圖樣施工說明書，詳細價目單等在內；
    第14條約定：驗收接管：乙方於工程完成時即應通知甲方，
    甲方接獲乙方通知後，於10日內驗收並接管之，經驗收合格
    時，應於14日內付清承包價款；驗收如有局部不合格時，乙
    方應即修理如事後再行申請被告複驗；第15條約定：逾期責
    任：由於乙方之責任，未能按第4 條規定期限內完工，每過
    期1 天須扣除工程總價千分之三；由於甲方之責任，工程停
    頓或無法進行，致使乙方受損失，應由甲方補償原告損失。
  (二)被告已支付工程款200萬元（包含定金50萬元）。
  (三)原告已於95年11月15日前檢送送審資料予被告，亦於95年12
    月7 日前將進場材料組裝完畢。嗣經自來水管理處審核結果
    ，認其中不銹鋼雙軌大門、不銹鋼鐵捲門及障礙感知器3 項
    工項中之不銹鋼材質與自來水管理處發包工程契約所定之不
    銹鋼材質規格不符，而未予核可。經監造單位確認原告所提
    供之上開材質雖不符原設計規格，但不影響整體使用機能，
    故自來水管理處已通過驗收，然因逾期完工，課以自96 年8
    月8日至9月7 日計31日因被告提出之材質與約定不符而延誤
    ，及自96年6 月23日到8月7日計46日因被告未依約送審而延
    誤合計77天之違約金1,068,143元（ 計算式：工程結算總價
    13,871,994元x0.1%x77天=1,068,143元）。
  (四)自來水公司支付被告二次估驗款合計11,063,154元。自來水
    管理處發包工程於97年1月3日驗收完成。
  (五)兩造對於系爭契約書（本院卷第7 至12頁）、被告工地安全
    衛生及用電規定協議書（本院卷第13至16頁）、承攬商違反
    勞工安全衛生規定及施工不良罰款標準表（本院卷第17頁）
    、臺灣省自來水公司估價單（本院卷第18至21頁）、自來水
    管理處型錄（材料）審核批示單及96年4 月20日台水十工字
    第09600025620號、96年9 月21日台水十工字第09600063600
    號、96年7月26日台水十工字第09600047990號、96年9 月13
    日台水十工字第09600062010 號函文、臺灣省自來水公司第
    十區管理處第1 期估驗詳細表、第十區管理處倉庫倉棚新建
    工程發包施工費估驗計價明細、工程施工照片3幀、97年5月
    20日臺灣自來水股份有限公司第十區管理處台水十工字第09
    730022010號函（稿）（本院卷第41、42、44 、46、67至69
    、214、215、216頁、本院卷二第29 頁）、謝明恕建築師事
    務所函文及工程施工說明圖文、97年4月8日九七謝建師字第
    0045號函、97年4月9日九七謝建師字第0046號函（本院卷第
    45、63頁、本院卷二第17頁、第31頁）、原告之96年9 月10
    日大成字第960910號、96年9 月14日大成字第960914號、96
    年10月17日大成字第961017號函文及所附資料（本院卷第47
    、65、70至74頁）、被告96年5 月31日（96 ）曜營字第054
    號、96年9月7日（96）曜營字第127號、96年9月12日（96）
    曜營字第131號、96年11月12日（96）曜營字第158號函文（
    本院卷第43、64、66、76頁）、兩造間之存證信函（本院卷
    第77至86頁）、自來水公司函文（本院卷第104 頁）、被告
    與自來水公司間之工程契約、工程估價單、發包工程竣工計
    價單、估價單、單價分析表（本院卷第106至188 頁、202至
    211頁）等文件之形式上真正均不爭執。
四、本院得心證之理由：經兩造協議同意簡化爭點如下，並析述
    之。
  (一)原告依系爭契約第5條約定，請求被告給付1,650,000元，有
    無理由？
  1.原告請求被告應給付原告1,335,000元，及自96年11 月20日
    起至清償日止，按年息5﹪計算之利息，有無理由？
    本爭點涉及原告組裝完成後，是否即得請求90﹪之工程款？
    其次為90﹪工程款之計算方式為何？
  按稱承攬者，謂當事人約定，一方為他方完成一定之工作，
    他方俟工作完成，給付報酬之契約；民法第490條第1項定有
    明文。依系爭契約第5條付款辦法第1項約定，按照進場材料
    組裝完成由甲方支付實際數量之百分之九十。查本件係被告
    轉包部分工程予原告，系爭契約性質應屬承攬關係，觀之系
    爭契約第5 條之文義，明訂付款之條件為「進場材料組裝完
    成」，並無其他例外或排除約定，從而，原告如已符合該條
    約定，被告即應支付90﹪工程款。被告雖以系爭契約第4 條
    手寫加註之「於11月15日前檢送送審資料」，以及監造單位
    未與核可送審資料為由，抗辯原告尚未完成工作，惟觀系爭
    契約內容，並未約定送審資料應符合監造單位之核可，亦無
    記載送審資料未經核可之契約效果。且原告進場材料業已組
    裝完成乙節，並為被告所不爭執，揆諸前揭說明，被告即應
    依約定給付90﹪工程款予原告。雖被告辯以依系爭契約第 6
    條合約範圍包括其與自來水管理處之圖樣施工說明書（下稱
    圖說）及詳細價目單，又依自來水管理處發包之工程契約第
    11條工程品管第2 項：「乙方自備材料、機具、設備在進場
    前，應將有關資料及可提供之樣品，先送甲方監造人員審查
    同意... 」之約定，而認原告所提送審資料需經監造單位核
    可云云。惟查，系爭契約第6 條約定係以圖說及價目單為限
    ，並未包含自來水管理處發包之工程契約，足見該契約僅有
    拘束被告與自來水管理處之效力，故而，該契約非可當然援
    用於兩造所簽訂之系爭契約，綜上，被告前揭置辯，即屬無
    據。至原告所提送審資料是否符合債之本旨，則屬不完全給
    付範疇（參見下述(二)），自應適用相關法律規定，非謂被告
    即可免於給付承攬報酬之義務。準此，原告請求被告給付90
    ﹪工程款，為有理由。
  次按定金，除當事人另有訂定外，適用左列之規定：一、契
    約履行時，定金應返還或作為給付之一部；為民法第249 條
    第1 款所明定，可知當事人未另行約定時，定金為總報酬之
    一部分，從而，系爭契約第5 條約定「支付其實際數量之百
    分之九十」，並未剔除已付之50萬元定金，自應以工程款之
    總額為計算基礎，故被告應給付之工程款為1,285,000元（
    計算式：〈365萬元×90﹪〉－50萬元－150萬元＝1,285,00
    0元）。
  再按給付無確定期限者，債務人於債權人得請求給付時，經
    其催告而未為給付，自受催告時起，負遲延責任。其經債權
    人起訴而送達訴狀，或依督促程序送達支付命令，或為其他
    相類之行為者，與催告有同一之效力。遲延之債務，以支付
    金錢為標的者，債權人得請求依法定利率計算之遲延利息。
    應付利息之債務，其利率未經約定，亦無法律可據者，週年
    利率為5﹪，民法第229條第2項、第233條第1項前段、第203
    條分別定有明文。揆諸上開規定，本件為無確定期限之給付
    ，故原告依系爭契約第5條第1項約定，請求被告給付1,285,
    000元，及自起訴狀送達翌日起即96年11 月20日至清償日止
    ，按年息5﹪ 計算之利息，為有理由，逾此範圍，係屬尾款
    部分，茲說明如下。
  2.原告請求被告應給付原告315,000元，及自97年8月12日起至
    清償日止，按年息5%計算之利息，有無理由？
    依系爭契約第5條付款辦法第3項約定尾款按第14條規定辦理
    ，則自來水管理處發包工程契約既已全部驗收完畢，為兩造
    所不爭執，被告即應依系爭契約給付尾款365,000元（ 計算
    式：365萬元×10 ﹪＝365,000元）。原告主張315,000元，
    乃因原告計算前述之90﹪工程款方式有誤所致，尚不影響原
    告可請求尾款之權利，從而，原告請求被告應給付 365,000
    元，及自97年8月12日起至清償日止，按年息5 %計算之利息
    ，為有理由。
  (二)被告主張其受自來水公司計罰逾期77 天違約金共1,068,143
    元，作為原告不完全給付致其所受損害之依據，而主張抵銷
    ，有無理由？
  1.按因可歸責於債務人之事由，致為不完全給付者，債權人得
    依關於給付遲延或給付不能之規定行使其權利。因不完全給
    付而生前項以外之損害者，債權人並得請求賠償；債務人遲
    延者，債權人得請求其賠償因遲延而生之損害；民法第 227
    條及第231條第1項分別定有明文。經查：
  觀之系爭契約第6 條合約範圍：本約所載條文外並包括全部
    圖樣施工說明書，詳細價目單等在內；第7 條函件來往：訂
    約後雙方來往之文書報，無論面交、郵寄，均為本約之一部
    分，若有異議時應於文到5 日內提出理由，否則作為同意論
    之，可知系爭契約非僅以締約當時約定所限，並允許事後以
    增補方式擴充內容。原告雖主張締約當時，被告僅提出自來
    水管理處之估價單，但無圖說及詳細價目單，且施作工程不
    包括障礙感知器等語，惟據原告提出之估價單備註欄記載「
    詳單價分析Ａ-1....」，以該備註欄編號，與被告提出之單
    價分析表核對後，編號一致，且該內容亦為原告所承攬施工
    部分（見本院卷一第208 頁），再參以原告提出之估價單第
    17項備註欄註明詳單價分析Ｈ-2（見本院卷一第21頁），核
    對被告單價分析表Ｈ-2（見本院卷一第210頁 ），附註欄記
    載「詳圖面」，說明欄則記載鋁合金障礙感知等字意，益證
    系爭契約確實包含自來水管理處發包工程之圖說及單價分析
    表，且包含障礙感知器之工程，故原告上開主張，即不可採
    。次查，觀之電動捲門詳圖（見本院卷一第63頁）施工說明
    中第1點材料製作與安裝第1款記載，材質如為不鏽鋼，則需
    符合ＣＮＳ-8499Ｇ3164 相關規定，並出具品質保證書。障
    礙感知器特性說明第2 點記載障礙感知器之本體須為鋁合金
    擠壓而成等語，足證原告履行債務應提出符合圖說指定之材
    料並出具品質保證書，始符合債之本旨。被告依系爭契約第
    11條第2 項約定固有材料檢查之義務，惟此係被告對己之義
    務，非謂被告怠忽檢查即可解免原告應盡之契約義務，蓋以
    債務人本應依債之本旨履行，債權人之檢查乃係事前確認債
    務人是否確實履行債務，非在解除債務人應依債之本旨提出
    約定品質之責。從而，原告執以被告未及時異議而圖免債之
    履行責任即非可採，故原告明知圖說要求障礙感知器之材質
    為鋁合金，卻以不鏽鋼材料取代，自負有不完全給付之責。
  再查，被告主張逾期完工77天係屬可歸責於原告乙節，業經
    證人甲○○到庭證稱：96年5 月30日被告提報完工後，自來
    水管理處及監造單位到現場查驗後發現鐵捲門的感知器材質
    與設計不符，自來水管理處要求被告補相關資料送審等語（
    見本院卷一第194頁），逾期77天於96年6月23日至8月7日為
    未依約送審，8月8日至9月7日為材質不符等語（見本院卷二
    第24頁），核予自來水管理處97年6 月26日函覆，本工程逾
    期細項中，因不鏽鋼材質差異（材質差異分析表）及感知器
    問題造成逾期罰款計有31天（96年8月8日至9月7日），因材
    料未送審通過造成者為46天（96年6 月23日至8月7日，見本
    院卷二第80頁）一致，堪認原告因施作材質不符約定，始造
    成被告需補提送審資料，倘原告以相符之材質施作，被告自
    無需補提送審資料，即可免於逾期受罰，故被告受有損害當
    可歸責於原告。揆諸上開規定，被告抗辯原告應負損害賠償
    責任等語，即屬有據。
  2.次按損害之發生或擴大，被害人與有過失者，法院得減輕賠
    償金額，或免除之；亦為民法第217 條所明定。本條核屬誠
    信原則之落實，蓋以加害人依法固應負損害賠償責任，然若
    可歸責於被害人之事由，致與損害發生或擴大有因果關係，
    則被害人應負部分責任，始符公平。經查，被告受有逾期46
    天之罰款（96年6 月23日至8月7日），係因自來水管理處通
    知被告應於96年7 月23日補提送審資料，然被告逾期未提所
    致，此有自來水管理處96年9 月12日函文在卷可查（見本院
    卷二第83頁），亦有被告提出之倉庫倉棚工程工期計算表96
    年6 月完工查驗一欄記載「會議紀錄決議，先行施作材料未
    於96年7月23日前通過，則工期照計，自96年6月23日起至96
    年8月7 日止」附卷可稽（見本院卷一第212頁）。而原告受
    通知應補提送審資料之時間，依其主張係於96年8 月28日參
    與被告與自來水管理處之會議時，始知悉乙節，則為被告所
    否認，並提出型錄（材料）審核批示單為證（見本院卷一第
    41頁），然該批示單所載日期為96年7 月，並無確切日期；
    再者，該批示單為監造單位批示後交予被告，不足以作為原
    告即應知悉之證明；其次，證人甲○○亦到庭證述，起先陳
    述開會不另外通知被告的協力廠商，其後則改稱後來幾次的
    協調會議，有看過原告之子1、2 次等語（見本院卷一第196
    頁、198頁 ），由此觀之，證人陳述並不明確，無從證明原
    告何時知悉應補提送審資料，反觀被告提出函文，係以96年
    8 月28日工程會報決議作為催告原告提出送審資料之依據，
    有被告96年9月7日函文在卷可憑（見本院卷一第64頁），執
    此，原告知悉補提送審資料之時間應以96年8 月28日為據。
    蓋以補送資料為自來水管理處對被告之要求，如被告未予通
    知，原告無從知悉，如被告儘早通知，將不致擴大損害，故
    被告應負與有過失之責。至原告另主張已於96年9月4日前提
    出送審資料，然據自來水管理處函覆（見本院卷二第82頁）
    ，96年8 月28日會議之最後期限為同年9月7日，換言之，送
    審資料縱經核可，亦以該日為處罰基準日，從而，原告應負
    之損害賠償責任應至該日為止。綜上，原告自96年8月28 日
    至同年9月7日止，應負損害賠償責任，金額為152,592元。
    （計算式：工程結算總價13,871,994元x0.1%x11天=152,592
    元）。
  3.末按二人互負債務，而其給付種類相同，並均屆清償期者，
    各得以其債務，與他方之債務，互為抵銷；民法第334條第1
    項前段定有明文。兩造既互負債務，而其給付種類相同，並
    均屆清償期，被告因而於此範圍內主張抵銷，即屬有據。從
    而，經抵銷後，原告依系爭契約第5 條約定，得請求被告給
    付之金額為1,497,408元，其中1,285,000元，自起訴狀送達
    翌日起即96年11 月20日至清償日止，按年息5﹪計算之利息
    ；其中212,408元，自97年8月12日起至清償日止，按年息5%
    計算之利息（計算式：以10﹪工程款抵銷被告所受損害後
    金額：365,000元－152,592元＝212,408元。 90﹪工程款
    及抵銷後工程款合計數額：1,285,000元＋212,408元＝1,49
    7,408元）。
五、本件事證已臻明確，兩造其餘之攻擊防禦方法及舉證，核與
    判決無影響，爰不一一論述，併此敘明。
六、兩造均陳明願供擔保，聲請宣告假執行或免為假執行，關於
    原告勝訴部分，經核均無不合，爰分別酌定相當擔保金額准
    許之。至原告敗訴部分，其假執行之聲請，已失所附麗，併
    予駁回。
七、本件訴訟費用為17,686元（ 計算式：14,266元＋3,420元＝
    17,686元），被告負擔16,050元（ 計算式：〈1,285,000元
    ＋212,408元〉÷165萬元×17,686元＝16,050元，小數點以
    下四捨五入），餘由原告負擔。
八、據上論結，原告之訴一部有理由，一部無理由，依民事訴訟
    法第79條，判決如主文。
中    華    民    國    98    年    7     月    20    日
                  民事庭  審判長法  官  陳銘珠
                                法  官  陳兆翔
                                法  官  傅曉瑄
以上正本係照原本作成
如對本判決上訴，須於判決送達後20日內向本院提出上訴狀
中    華    民    國    98    年    7     月    20    日
                                書記官  陳俊吉


司法院資訊處製作；財團法人民間司法改革基金會備份。
